【裁判字號】    98,交抗,102
【裁判日期】    980209
【裁判案由】    聲明異議
【裁判全文】
臺灣高等法院臺中分院刑事裁定         98年度交抗字第102號
抗 告 人即
原處分機關  交通部公路總局臺中區監理所苗栗監理站
代  表  人  張光輝
受 處 分人  甲○○
上列抗告人因受處分人違反道路交通管理處罰條例之聲明異議案
件，不服臺灣苗栗地方法院中華民國97年12月8日所為裁定（97
年度交聲字第238號）提起抗告，本院裁定如下：
    主  文
原裁定撤銷。
原處分關於罰鍰逾新台幣壹萬元部分撤銷。
上開撤銷部分不罰。
    理  由
一、抗告意旨略以：(一)查本件受處分人已由臺灣苗栗地方法院檢
    察署為緩起訴處分確定，受處分人並未受刑事判決，故受處
    分人依該署指示向苗栗縣觀護志工協進會支付新臺幣（下同
    ）5萬元，並非刑法第33條所定之罰金， 自不得依行政罰法
    第26條及道路交通管理處罰條例第35條等相關規定扣抵罰鍰
    ；又受處分人觸犯刑事法部分既經緩起訴處分，即認受處分
    人此次犯行暫緩予以追訴，則抗告人依道路交通管理處罰條
    例第35條第1項第1款暨違反道路交通管理事件統一裁罰標準
    及處理細則第44條第1項規定， 處罰受處分人於緩起訴期間
    未有被撤銷緩起訴處分而確定免於受刑事訴追時，以其違反
    行政法上義務規定，裁處受處分人應繳納罰鍰6萬元 （按：
    原裁決書所記載之罰緩金額為6萬零5百元，係包含受處分人
    未依規定戴安全帽之5百元在內， 惟該部分未在本件異議範
    圍之內，故以下均就所異議之6萬元部分論述）， 並無「一
    事不二罰」之適用。(二)受處分人既未經起訴，自無「經裁判
    確定處以罰金」之可能，則受處分人既未經刑事處罰，抗告
    人依行政罰法第26條第1項規定，裁處受處分人罰緩， 難謂
    有一事兩罰之不合。(三)行政罰法第26條第2項之文字雖無「
    緩起訴處分」之明文，然緩起訴者既為附條件之不起訴處分
    ，即為不起訴處分的一種 ，而檢察官依刑事訴訟法第253條
    之2第1項規定，對受處分人所為之指示及課予之負擔，係一
    種特殊之處遇措施，並非刑罰，故刑事案件經檢察官為緩起
    訴處分後，視同不起訴處分，處分機關自得依違反行政法上
    義務規定裁處之。抗告人依道路交通管理處罰條例第35條第
    1項第3款裁決受處分人「罰鍰新台幣陸萬元整」應無違誤，
    請維持原裁決云云。
二、按汽車駕駛人經依第1 項規定吊扣駕駛執照，並於吊扣期間
    再有第1項情形者，處新臺幣6萬元罰鍰，並當場移置保管該
    汽車及吊銷其駕駛執照；汽車駕駛人有飲酒後其吐氣所含酒
    精成份超過每公升0.25毫克以上者，不得駕車，道路交通管
    理處罰條例第35條第1項第1款 、第3項及道路交通安全規則
    第114條第2款分別定有明文。次按民國94年2月5日公布，95
    年2月5日施行之行政罰法第26條規定：「一行為同時觸犯刑
    事法律及違反行政法上義務規定者，依刑事法律處罰之。但
    其行為應處以其他種類行政罰或得沒入之物而未經法院宣告
    沒收者，亦得裁處之。前項行為如經不起訴處分或為無罪、
    免訴、不受理、不付審理之裁判確定者，得依違反行政法上
    義務規定裁處之。」即所謂一事不二罰原則，探究其立法目
    的，無非以一行為同時觸犯刑事法律及違反行政法上義務規
    定時，由於刑罰與行政罰同屬不法行為之制裁，而刑罰之懲
    罰作用較強，依刑事法律處罰即足資警惕，實無一事二罰再
    處行政罰之必要，且刑事法律處罰，由法院依法定程序為之
    ，較符合正當法律程序，應予優先適用，但罰鍰以外之沒入
    或其他種類行政罰，因兼具維護公共秩序之作用，為達行政
    目的，行政機關仍得併予裁處。故汽車駕駛人酒後駕車時，
    如同時觸犯刑法第185條之3之公共危險罪者，道路交通主管
    機關除依上開行政罰法第26條第1項但書規定 ，處以其他種
    類行政罰外，關於行政罰鍰部分，即應依行政罰法第26條、
    道路交通管理處罰條例第10條等規定移送地方法院檢察署處
    理，其後非有行政罰法第26條第2項所定不起訴等事由 ，不
    得裁處行為人罰鍰。至酒後駕車經檢察官為緩起訴處分，並
    命駕駛人向公益團體捐款或提供義務勞務者，駕駛人係履行
    檢察官為緩起訴處分命令，此等命令名義上雖非刑罰，但仍
    是一種特殊的處遇措施，造成駕駛人之財產減少或義務增加
    ，性質上亦屬干預人民自由之處分，與刑事制裁無異，實質
    上則為刑事處罰。再者，縱認該捐款命令因未經法院裁判所
    為之處罰，非刑事處分，但捐款行為究具行政罰鍰之性質，
    自不應就同一行為再受行政罰鍰（臺灣高等法院96年11月刑
    事庭庭長法律問題研討會決議參照）。抗告人以受處分人於
    緩起訴期間未有被撤銷緩起訴處分，則確定免於受刑事訴追
    ，而認緩起訴應為不起訴處分之一種，無行政罰法第26條關
    於一事不二罰原則之適用云云，與此法之立法目的不符，並
    無理由。
三、次按，94年12月28日修正公布，95年7月1日施行之道路交通
    管理處罰條例第35條第8款規定：「前項汽車駕駛人， 經裁
    判確定處以罰金低於本條例第92條第3項所定最低罰鍰基準
    規定者，應依本條例裁決繳納不足最低罰鍰之部分。」以及
    違反道路交通管理事件統一裁罰基準及處理細則第2條所定
    「違反道路交通管理事件統一裁罰基準表」，即「汽車駕駛
    人經依第35條第1項各款規定吊扣駕駛執照 ，並於吊扣期間
    再有第1項情形者，駕駛人逾越應到案期限60日以上 ，繳納
    罰緩或逕行裁決處罰者，應處最低罰鍰6萬元， 吊銷其駕駛
    執照，並不得再考領；同時違反刑事法律者，經裁判確定處
    以罰金低於本條例第92條第3項所定最低罰緩基準規定者，
    應依本條例裁決繳納不足最低罰鍰之部分」等相關規定，倘
    駕駛人所支付之緩起訴處分金，未達道路交通管理處罰條例
    第92條第3項所定最低罰緩基準規定者 ，仍須補繳不足最低
    罰緩之部分，始為適法。是檢察官為緩起訴處分並命向公益
    團體捐款者，其捐款解釋上亦屬道路交通管理處罰條例第35
    條第8項所規定之罰鍰 ，監理機關雖不得再為行政裁罰，惟
    若駕駛人所支付之緩起訴處分金，未達道路交通管理處罰條
    例第92條第3項所定最低罰緩基準規定者（ 關於違反道路交
    通管理處罰條例第35條第3項之部分 ，汽車駕駛人經依第35
    條第1項各款規定吊扣駕駛執照，並於吊扣期間再有第1項情
    形者，駕駛人逾越應到案期限60日以上，繳納罰緩或逕行裁
    決處罰者，應處最低罰鍰6萬元 ，吊銷其駕駛執照，並不得
    再考領；同時違反刑事法律者，經裁判確定處以罰金低於本
    條例第92條第3項所定最低罰緩基準規定者 ，應依本條例裁
    決繳納不足最低罰鍰之部分。） 依該條例第35條第8項之規
    定，仍須補繳不足最低罰緩之部分。因此法院僅得就行為人
    已依緩起訴處分為公益捐款部分予以撤銷，並為不罰之諭知
    （臺灣高等法院97年11月法律座談會第39號提案研討結果參
    照）。
四、經查：
  (一)本件受處分人於97年6月間因酒後駕車 ，經吊扣機車駕駛執
    照，於吊扣駕照期間（97年6月9日至98年6月8日），再於97
    年8月29日上午10時30分許，騎乘車牌號碼HRR-581號重型機
    車，行經苗栗縣頭份鎮○○里○鄰○○路66號前 ，因未戴安
    全帽且車身搖擺而為警當場攔查，經警對其施以呼氣酒精濃
    度測試，結果測得呼氣中酒精濃度達每公升1.02毫克等情，
    為抗告人及受處分人所是認，則依前開道路交通管理事件統
    一裁罰標準及處理細則規定 ， 駕駛人應繳納之最低罰緩為
    6萬元。
  (三)另受處分人因公共危險案件，經臺灣苗栗地方法院檢察署檢
    察官於97年10月14日為緩起訴處分 ，諭知緩起訴期間為2年
    ，並應於收受檢察署檢察官執行緩起訴處分命令通知書之翌
    日起1個月內，向苗栗縣觀護志工協進會支付新臺幣5萬元，
    並於緩起訴處分確定日起之8個月內 ，參與酒醉駕車團體輔
    導1次，另於緩起訴期間不得再有酒醉駕車之行為等情 ，亦
    為兩造所不爭執。
  (三)受處分人經檢察官命向公益團體苗栗縣觀護志工協進會捐款
    5萬元部分，與前開最低罰鍰金額相較，顯然較低 ，難謂符
    合公平正義原則，參照前揭「違反道路交通管理事件統一裁
    罰基準表」、道路交通管理處罰條例第35條第8款之規定，
    以及臺灣高等法院於95年10月30日以院信文廉字第09500065
    10號轉司法院函示所屬各法院：「請就酒後駕車案件，如認
    應科以罰金刑者，允衡酌其行為之危害性，並參酌道路交通
    管理處罰條例第35條第8項：『前項汽車駕駛人， 經裁判確
    定處以罰金低於本條例第92條第3項所訂最低罰鍰基準規定
    者，應依本條例裁決繳納不足最低罰鍰之部分。』等相關意
    旨，妥適量刑。」等情，受處分人雖依緩起訴處分命令向公
    益團體捐款5萬元 ，原處分機關就行政罰之罰鍰方面仍得就
    差額即1萬元部分予以裁處。 從而，原裁定將原處分關於裁
    處罰鍰6萬元部分全部撤銷，並為不罰之諭知，即有不當。
    抗告意旨雖未指摘及此，然原裁定既有上開可議之處，自應
    由本院將原裁定撤銷，並將原處分關於裁處受處分人罰鍰逾
    「1萬元」部分撤銷，並諭知該部分（即罰鍰5萬元部分）不
    罰。至原處分裁處受處分人罰鍰1萬元部分， 依上開所述，
    自應由受處分人依法繳納，併此敘明。
五、據上論斷，應依道路交通案件處理辦法第26條，刑事訴訟法
    第413條，裁定如主文。
中    華    民    國    98    年    2    月     9     日
              交通法庭  審判長法  官  林  照  明
                              法  官  蔡  名  曜
                              法  官  郭  瑞  祥
上列正本證明與原本無異。
不得再抗告。
                              書記官  李  妍  嬅
中    華    民    國    98    年    2    月     9     日


司法院資訊處製作；財團法人民間司法改革基金會備份。
